【裁判字號】    89,上,80
【裁判日期】    890725
【裁判案由】    返還不當得利
【裁判全文】
臺灣高等法院民事判決  八十九年度上字第八０號
      上  訴  人    丁○○
                              .
      訴訟代理人    許朝財律師
                    鄭華合律師
                    簡長輝律師
      被  上訴人    駿台建設股份有限公司  設桃園縣八德巿大興西路二段六號十
                              .
      兼法定代理人  甲○○    .
      被  上訴人    丙○○    .
                              .
      共      同
      訴訟代理人    林辰彥律師
      複代 理 人    黃淑怡律師
                    張凱輝律師
      被  上訴人    乙○○    .
                              .
右當事人間返還不當得利事件，上訴人對於中華民國八十八年十二月六日臺灣桃園地
方法院八十八年度訴字第八○一號第一審判決提起上訴，本院判決如左：
      主      文
上訴駁回。
第二審訴訟費用由上訴人負擔。
      事      實
甲、上訴人方面：
一、聲明：(一)原判決廢棄。(二)被上訴人駿台建設股份有限公司應給付上訴人新台幣（
    下同）一百零一萬元，及自民國（下同）八十七年九月四日起至清償日止，按年
    息百分之五計算之利息。(三)被上訴人甲○○、丙○○、乙○○各應給付上訴人四
    十五萬元，及自八十七年七月三十日起至清償日止，按年利率百分之五計算之利
    息。(四)訴訟費用由被上訴人等負擔。(五)願供擔保，請准宣告假執行。
二、陳述：與原判決記載者相同予以引用外，補稱略以：
    (一)被上訴人於八十六年七月二十六日即買賣契約簽訂（八十七年二月二十六日）
      前，與地主簽立「道路使用同意書」，約定系爭一二六地號土地永久作為供雙
      方通行道路使用，即雙方永久不得在該土地上建造圍牆等之地上物，故地主未
      同意被上訴人興建圍牆。該同意書並非未限定用途，否則被上訴人無庸一開始
      僅興建簡陋可隨時拔除之鐵欄杆，當可直接將該道路使用同意書當作得蓋圍牆
      之土地使用權利同意書，據以申請雜項執照，惟被上訴人自始未就一二六地號
      土地提出建造圍牆申請。
    (二)被上訴人「早已明知」並「蓄意隱瞞」社區圍牆坐落土地僅供通行不得興建地
      上物之事實，謊稱圍牆土地係地主同意提供使用（即已自地主處取得興建圍牆
      同意權），一再強調興建圍牆具有如護城牆般之品質，係行使詐術之行為，而
      上訴人誤信被上訴人提出之契約內容為實在，倘知悉被上訴人隱匿社區圍牆坐
      落土地未得地主同意興建或興建後可能隨時被拆除（縱勉強興建亦屬違建，無
      法提供住戶合法使用之權利，由現圍牆已被拆除之事實益明）及訂約前被上訴
      人已與地主約定永久通行道路使用之情事，即不可能訂立房地契約，而基於錯
      誤，以特約將圍牆存在及圍牆所構築之住居品質作為契約內容一部分，且附於
      買賣契約後作為附件，簽訂買賣契約，並益證社區圍牆就上訴人而言為必要重
      要之點，為買賣契約成立之重要因素。
    (三)系爭建物四周原以隨時可拆除移動之鐵欄杆混充圍牆，嗣於原審審理時改建為
      圍牆，於八十九年一月三十一日鈞院審理時被建築主管機關拆除，是建物始終
      非如護城牆般圍牆環繞之封閉式社區。
    (四)社區房屋前需留六米私設道路供社區人車通行，建造系爭圍牆必使用呂培瑲等
      三人所有系爭一二六地號土地，如僅使用社區內土地（即系爭一二四地號土地
      ）興建圍牆，則無法保留六米私設道路，並將造成多數房屋人、車無法出入之
      窘境。另買賣契約簽約時已特定圍牆興建位置（即房屋前之六米私設道路外圍
      即一二六地號土地為圍牆坐落處）。
三、證據：援原審提出者外，補提切結書、附圖、道路永久使用同意書影本各一件。
乙、被上訴人駿台建設股份有限公司、甲○○、丙○○方面：
一、聲明：(一)上訴駁回。(二)上訴費用由上訴人負擔。(三)如受敗訴判決，願供擔保，請
    准免為假執行。
二、陳述：與原判決記載者相同予以引用外，補稱略以：
    (一)被上訴人欠缺主觀詐欺故意，縱不免為錯誤之意思表示，仍與詐欺法定要件不
      符，無容依民法第九十二條第一項撤銷意思表示。
    (二)廣告單雖為契約一部分，惟被上訴人與上訴人間就尚未興建之預售房屋訂立買
      賣契約，訂約當時標的物不存在，無法推定被上訴人「故意示以不實之事」使
      上訴人陷於錯誤而為意思表示。
    (三)系爭圍牆雖現已拆除，乃兩造訂約後所發生之事由，不得以此推論被上訴人於
      訂約時即有詐欺意圖。
    (四)兩造於簽訂買賣契約前已由地主出具「永久使用授權書」同意興建圍牆，嗣因
      部分地主發生糾紛，未至建管處工務局蓋章，致被上訴人未能取得建築執照。
三、證據：援用原審提出者。
丙、被上訴人乙○○方面：
    被上訴人乙○○受合法通知，未於言詞辯論期日到場，亦未提出書狀作何聲明及
    陳述，無上訴聲明及陳述可資記載。
      理      由
一、被上訴人乙○○經合法通知，未於言詞辯論期日到場，核無民事訴訟法第三百八
    十六條所列各款情形，茲依上訴人之聲請，由其一造辯論而為判決，合先敘明。
二、本件上訴人起訴主張：被上訴人於八十六年七月二十六日，明知未得坐落桃園市
    ○○段第一二六地號土地所有權人之同意興建圍牆，而向伊出示該地號之道路使
    用同意書，並以促銷居住環境「具有封閉式社區安全優勢，全面圍牆二十四小時
    嚴密攝影系統、防盜保全，有如護城牆」之詐術，使伊信以為真，陷於錯誤而購
    買桃園市「中正苑墅」Ｈ棟之房屋及基地（以下簡稱系爭房地）。八十七年十一
    月間因伊夫鄭坤城前往系爭房地之工地查看時始悉上情，並立即與被上訴人駿台
    公司連絡，詎被上訴人駿台公司竟以因社區○○設道路係既成道路，圍牆本來就
    不能建築在道路上，以後他人要使用既成道路出入，圍牆當然可以拆除回覆，伊
    始知受騙。爰依民法第九十二條詐欺之規定，撤銷系爭房地買賣契約之意思表示
    ，至此被上訴人所受領之價金已無法律上之原因，為此本於不當得利之法律關係
    ，求為判令(一)被上訴人駿台公司應給付上訴人一百零一萬元及加付法定遲延利息
    。(二)被上訴人甲○○、丙○○、乙○○各應給付上訴人四十五萬元及加付法定遲
    延利息等語。被上訴人則以：系爭房屋銷售時，伊已將道路使用同意書附於買賣
    契約書中，並依契約書第一條交由上訴人審閱七日始為簽約，故上訴人應明瞭該
    道路已得土地所有權人之同意而使用；上訴人不得向伊主張未受告知而隱瞞銷售
    之事實。且系爭房地之圍牆已依契約約定完成，並無施詐。又上訴人於八十七年
    二月十六日簽約，卻遲至八十八年四月十六日撤銷本約，已逾一年之除斥期間，
    上訴人之撤銷行為自不合法。況伊因上訴人違約，未繳納第二十二期以後之款項
    ，已解除本件買賣契約等語資為抗辯。
二、本件上訴人主張其於八十六年七月二十六日，前往被上訴人「中正花墅」參觀，
    並於八十七年二月二十六日分別與被上訴人駿台公司簽訂房屋買賣契約書，與被
    上訴人甲○○、丙○○、乙○○簽訂土地買賣契約書，購買「中正花墅」編號Ｈ
    之系爭房地，上訴人並依約繳納房屋價款、預收款及管理基金共計新台幣一百零
    一萬元，土地價款至八十七年七月三十日止共計一百三十五萬元，總計繳納之價
    金為二百五十六萬元，而「中正花墅」之四周蓋有圍牆並裝設有二台監視器之事
    實，有房屋買賣契約書、土地買賣契約書、道路使用同意權、勘驗筆錄、照片在
    卷可稽（見原審卷第十一－四十頁、九六頁、九八－一０二頁、一七七頁），此
    為被上訴人所不否認，上訴人於原審主張，自堪信為真實。
三、上訴人主張其因受到被上訴人施行詐術，誤以為系爭房屋為「具有封閉式社區安
    全優勢，全面圍牆二十四小時嚴密攝影系統、防盜保全，有如護城牆。」之社區
    ，因而買受前述房屋等情，則為被上訴人所否認，經查：
  (一)、按民法上所謂詐欺云者，係指欲相對人陷於錯誤，故意示以不實之事，令其因
      錯誤而為意思表示而言，而主張被詐欺而為意思表示之當事人，應就此項事實
      負舉證責任（最高法院十八年上字第三七一號、四十四年台上字第七五號、五
      十六年台上字第三三八０號判例參照）。查兩造係就預售屋締結買賣契約，於
      訂約時尚無買賣標的物之實物，是以房屋建成後或與宣傳廣告容有差異，惟是
      否構成詐欺，應視該差異程度大小而定。系爭廣告海報載有「社區特色」、「
      社區四周圍牆二十四小時嚴密攝影安全系統」、「封閉式社區安全優勢：全區
      圍牆二十四小時嚴密攝影安全系統、防盜保全有如護城牆」云云，固有上訴人
      提出之廣告單影本二紙為證（見原審卷九－十頁），而實際系爭建物建成後之
      實物，則亦係採用封閉式社區，圍牆並設置有二具電眼等安全系統，此有上訴
      人提出之相片六張為證（見原審卷第九八－一００頁），也有被上訴人駿台公
      司提出之相片十一紙在卷可證（見原審卷第一一一－一一四頁），足證被上訴
      人駿台公司於建成後已依約蓋有圍牆，且經原審履勘現場屬實，並製有勘驗筆
      錄在卷可稽（見原審卷第一七七頁）。另原審於八十八年八月十三日履勘現場
      時，系爭建物雖兩邊圍牆較高，中間一段較低，並存有二扇鐵欄杆代替圍牆，
      亦有上開勘驗筆錄在卷可憑。惟此並不影響該社區之封閉性，差異事項並非重
      大，衡情應僅屬契約履行之問題，難認被上訴人於訂約伊始即有詐欺之故意，
      是以上訴人依民法第九十二條第一項規定，主張撤銷受詐欺意思表示，洵非有
      理。雖系爭圍牆現已拆除，但此乃兩造訂約後所發生之事由，不得以此推論被
      上訴人於訂約時即有詐欺之意圖。
  (二)、況上訴人於購買之初，已經由被上訴人甲○○之介紹後，曾前後三次前往現場
      參觀，並於訂約前攜回上開系爭建物契約書閱覽七日後再與被上訴人簽約，此
      業據證人即上訴人之夫蔡坤成於原審審理時到庭證述在卷（見原審卷第一二六
      頁）。證人蔡坤成另又證稱：「（問：當初為何去買房子﹖）答：看廣告的，
      當時的名稱叫中正花墅，我們直接去現場看樣品屋，當時工地現場正在打地基
      是由甲○○介紹我們房子的情形，用當初的宣傳單逐一的介紹，後來介紹地理
      、設施的品質，我覺得地點適中，很滿意，剛好可以進入桃園市，我們沒有當
      場下定金，後來往返共看了三次左右，才與對方寫了約定書，對方也交契約書
      給我們看，我們回去看完後，再去找對方簽約，順便帶一些錢過去。」、「（
      問：為何現在對房子不滿意﹖）答：因蓋房子時圍牆不存在，水溝部分的建造
      圖沒有按圖施工原本應該排到敬二街，但現在卻排到私人的水溝去。」、「（
      問：現場有無裝設監視器﹖）答：有，共有二個，一個裝在大門，一個在圍牆
      Ｌ型的底部，當初甲○○在介紹時，說圍牆的地是地主同意提供使用的」等語
      （見同上頁），足見系爭建物無論是否具有四周圍牆二十四小時嚴密攝影安全
      系統，並非上訴人購買系爭建物之重要點，而係考慮交通、施工品質等情為主
      要因素，何況被上訴人甲○○於上訴人參觀之時，即已明白表示圍牆之土地是
      地主同意提供使用，並提供該土地使用同意書，被上訴人自得使用該地，故上
      訴人主張受有詐欺之實，顯有疑義。
  (三)、上訴人所舉證人即上開圍牆坐落第一二六號土地所有權人呂培瑲、呂培豪固於
      原審證稱：伊等並未同意被上訴人於其上建築圍牆等語。然查證人呂培瑲、呂
      培豪於八十六年七月二十六日簽立之道路使用同意書中載明：「道路使用如附
      圖桃園市○○段七十三、七十四、七十五、一二五、一二六地號雙方對上開道
      路擁有道路永久使用權」等語。上開同意書中雖僅言明雙方對上開道路之永久
      使用權，然雙方既未具體限定於上開土地上之使用方式，被上訴人自可依所需
      之情況而為永久使用，即當然包括於其上興建圍牆等情，雖證人呂培瑲、呂培
      豪到庭證稱時表示並不同意被上訴人於其上興建圍牆，然此為雙方事後對於上
      開土地之使用目的所作之解釋及認知不同，被上訴人於簽立該道路使用同意書
      之時，既確信已得證人呂培瑲、呂培豪之同意使用上開土地，主觀上自無詐欺
      上訴人之故意。
  (四)、上訴人又主張如附圖所示編號六至九號之圍牆僅高一‧二公尺，而認未達於廣
      告單上之二十四小時嚴密攝影安全系統等情，惟是否達於社區安全之虞，並非
      單以圍牆之高矮為單一之認定標準，尚須警衛人員巡邏，住戶守望相助，各項
      科技監視攝影機之輔助工具配合，上開事務又須由系爭房屋之全體住戶配合始
      能順利完成，況圍牆是否未達廣告單上之效用，應屬契約履行問題，並非詐欺
      ，故被上訴人既已依約提供硬體措施場所及工具，自無須再施用詐術使上訴人
      陷於錯誤，上訴人執此主張而認受被上訴人詐欺而陷於錯誤，進而撤銷買賣意
      思表示，自無理由。
  (五)、上訴人復主張被上訴人所提出之廣告單，依房屋買賣契約書第二條、消費者保
      護法第二十二條之規定，被上訴人應保證上訴人所購買之房地確具有廣告上強
      調「本社區具有封閉式社區安全優勢，全面圍牆二十四小時嚴密攝影系統、防
      盜保全，有如護城牆。」之特色及品質，並依房屋買賣契約書第二十三條、土
      地買賣契約第十七條之規定，被告全體應受拘束。經查：廣告之作用重在吸引
      顧客購買之欲望，引發客戶觀看及興趣之動機，惟企業經營者仍應確保廣告內
      容之真實，對消費者所負之義務不得低於廣告內容，消費者保護法第二十二條
      固定有明文，本件於房屋買賣契約書第二條既已明文規定本預售廣告宣傳品及
      所記載之建材設備表、房屋平面圖與位置示意圖視同本契約之一部分，又被上
      訴人已依廣告單上之約定設立圍牆及監視器，此又為兩造所不爭執，惟該系爭
      圍牆是否達於廣告單上之要求，此為事後是否依雙方訂定之買賣契約履行之另
      一法律問題，尚與施用「詐欺」無關，上訴人據此指為受有詐欺之情事，顯有
      誤會，自無理由。
四、綜上，上訴人主張受被上訴人詐欺而撤銷意思表示，請求被上訴人返還不當得利
    之價金為無依據，不應准許。原審為上訴人敗訴之判決，並駁回其假執行之聲請
    ，經核並無不合。上訴意旨指摘原判決不當，求予廢棄改判，為無理由，應予駁
    回。
五、本件事證已臻明確，兩造其餘之攻擊防禦方法及所為立證對判決結果並無影響，
    爰不一一論述，附此敘明。
六、據上論結，本件上訴為無理由，依民事訴訟法第四百四十九條第一項、第四百六
    十三條、第三百八十五條第一項前段、第七十八條，判決如主文。
中      華      民      國    八十九    年      七      月    二十五    日
                              臺灣高等法院民事第十庭
                                  審判長法  官  林  敬  修
                                        法  官  黃  騰  耀
                                        法  官  劉  勝  吉
右正本係照原本作成。
如不服本判決，應於收受送達後二十日內向本院提出上訴書狀，其未表明上訴理由者
，應於提出上訴後二十日內向本院補提理由書狀（均須按他造當事人之人數附繕本）
上訴時應提出委任律師或具有律師資格之人之委任狀；委任有律師資格者，另應附具
律師及格證書及釋明委任人與受任人有民事訴訟法第四百六十六條之一第一項但書或
第二項（詳附註）所定關係之釋明文書影本。
中      華      民      國    八十九    年      七      月    二十六    日
                                        書記官  李  翠  齡
附註：
民事訴訟法第四百六十六條之一（第一項、第二項）：
對於第二審判決上訴，上訴人應委任律師為訴訟代理人。但上訴人或其法定代理人具
有律師資格者，不在此限。
上訴人之配偶、三親等內之血親、二親等內之姻親，或上訴人為法人、中央或地方機
關時，其所屬專任人員具有律師資格並經法院認為適當者，亦得為第三審訴訟代理人
。


司法院資訊處製作；財團法人民間司法改革基金會備份。
